臺灣雲林地方法院民事判決　　　　　　　 99年度訴字第382號
原　　　告　曾宗信
訴訟代理人　廖麗玲
被　　　告　林志良
　　　　　　林澄惠
　　　　　　林志宗
　　　　　　林玲如
兼　共　同
訴訟代理人　林至彬
上列當事人間請求分割共有物事件，本院於民國100年1月20日言
詞辯論終結，判決如下：
    主  文
兩造共有坐落雲林縣莿桐鄉○○段七二地號、地目田、面積二七
四一點零七平方公尺土地，分割如附圖（即雲林縣斗六地政事務
所民國九十九年八月六日土地複丈成果圖）所示：編號甲部分面
積一三四六點九六平方公尺土地，分歸原告取得；編號乙部分面
積一三九四點一一平方公尺土地，分歸被告林志良、林至彬、林
澄惠、林志宗、林玲如共同取得，並依序按應有部分五○八六分
之一三五六、五○八六分之一三五六、五○八六分之一一八七、
五○八六分之五九四、五○八六分之五九三比例保持共有。
被告林志良、林至彬、林澄惠與原告共有坐落雲林縣莿桐鄉○○
段七一地號、地目田、面積五二一六點二四平方公尺土地，分割
如附圖所示：編號丙部分面積三一八二點四三平方公尺土地，分
歸原告取得；編號丁部分面積二零三三點八一平方公尺土地，分
歸被告林志良、林至彬、林澄惠共同取得，並依序按應有部分三
八九九分之一三五六、三八九九分之一三五六、三八九九分之一
一八七比例保持共有。
訴訟費用其中五分之三由原告與被告林志良、林至彬、林澄惠依
附表一所示應有部分比例負擔；訟費用其中五分之二由兩造依附
表二所示應有部分比例負擔。
    事實及理由
一、原告起訴主張：伊與被告林志良、林至彬、林澄惠、林志宗
    、林玲如等五人共有坐落雲林縣莿桐鄉○○段72地號土地（
    地目田、面積2741.07 平方公尺，下稱72地號土地），另與
    被告林志良、林至彬、林澄惠共有坐落雲林縣莿桐鄉○○段
    71地號土地（地目田、面積5216.24 平方公尺，下稱71地號
    土地），應有部分比例詳如附表一、二所示。又上開土地雖
    為農業發展條例（下稱農發條例）所稱耕地，惟屬同條例第
    16條第1 項第4 款所稱民國89年1 月4 日農發條例修正施行
    前共有之耕地，故得分割為單獨所有。且兩造就上開土地均
    未訂定不分割之約定，亦無不能分割之情形，並經申請調解
    不成立，爰起訴請求依附圖即雲林縣斗六地政事務所99年8
    月6 日土地複丈成果圖所示之分割方案分割等語，並聲明：
    如主文第1 項、第2 項所示。
二、被告則以：同意原告提出之分割方案，願與其他共有人保持
    共有。71地號、72地號土地目前休耕，但希望分割後能分配
    到一定比例水利地，以利將來復耕時使用等語。
三、得心證之理由：
  (一)按共有人就共有物之分割方法不能達成協議者，任何共有人
    得請求法院判決分割共有物，民法第824 條第2 項定有明文
    。又每宗耕地分割後每人所有面積未達○．二五公頃者，不
    得分割。但本條例中華民國八十九年一月四日修正施行前之
    共有耕地，得分割為單獨所有者，不在此限；前項第3 款及
    第4 款所定共有耕地，辦理分割為單獨所有者，應先取得共
    有人之協議或法院確定判決，其分割後之宗數，不得超過共
    有人人數。農發條例第16條第1 項但書第4 款、第2 項分別
    定有明文。
  (二)查系爭71地號、72地號二筆土地為兩造所共有，其各該應有
    部分比例分別詳如附表一、二所示，有原告提出之土地登記
    謄本可證。且上開共有土地使用分區為特定農業區，使用地
    類別為農牧用地，且於農發條例89年1 月4 日修正前均屬被
    告林志良、林至彬、林澄惠與訴外人林仲箎、林仲猷、林仲
    甫等人所共有，有土地登記謄本（見本院卷第104 頁至第11
    1 頁）在卷可稽，核與農發條例第16條第1 項但書第4 款規
    定相符，是原告主張71地號、72地號土地雖為耕地，但均得
    分割為單獨所有，而不受分割面積不得低於0.25公頃之限制
    等語，足以採信。又兩造就系爭71地號、72地號共有土地均
    無不分割之協議，亦無因物之使用目的而不能分割之情形，
    惟無法協議分割等情，為兩造所不爭執，且有原告提出之調
    解不成立證明書為證，則原告起訴請求裁判分割系爭2 筆共
    有土地，自屬於法有據，應予准許。
  (三)又按法院定共有物之分割方法，固應斟酌當事人之聲明、共
    有物之性質、經濟效用及全體共有人之利益等，而本其自由
    裁量權為公平合理之分配，但不受當事人聲明、主張或分管
    約定之拘束。如以原物分配於各共有人時，除應顧及均衡之
    原則外，並須就各共有人應行分得之範圍，例如面積多寡、
    交通、位置及占有形勢等，予以確定（最高法院55年台上字
    第1982號判例要旨參照）。本院審酌:
  1.71地號土地與72地號土地東西毗鄰，其中71地號土地位於西
    邊，現為空地，且未與道路相通; 72地號土地位於東邊，其
    東側並鄰接道路（饒平路），東北角有被告五人所共有、現
    由被告林志宗使用之磚造瓦頂平房一棟（門牌號碼: 雲林縣
    莿桐鄉○○村○○路226 號），其餘則屬雜草叢生之空地等
    情，為兩造所不爭執，並經本院會同雲林縣斗六地政事務所
    測量人員履勘現場明確，並製勘驗筆錄（本院卷第43頁至第
    45頁）及附圖雲林縣斗六地政事務所99年8 月6 日土地複丈
    成果圖可參，且有被告提出之現場照片7 幀在卷可佐（本院
    卷第89頁至第92頁），足信無誤。
  2.且兩造均同意依如附圖所示之方法分割，被告等人並均同意
    就所分得之土地依原共有各該筆土地之應有部分比例保持共
    有。而依上開方法分割，被告等人所共有之上開建物即得保
    留，避免因分割結果，致生無權占有他人土地之情形; 且72
    地號土地分割為甲、乙二部分土地，東側所臨接道路之面寬
    與各該土地面積成比例，經濟價值相當，並便於開發利用;
    再者，各土地共有人所分得之土地地形方正，其中共有人重
    疊者，其所分得之土地並且相鄰，便於整體規劃經營管理使
    用，充分發揮土地之經濟效用。因此，本院認為依如附圖所
    示之方法分割，符合共有人之主觀意願，並有利於各分得土
    地之開發利用，其經濟價值並且相當，符合共有人之公平原
    則，應為妥適。
  (四)至被告所辯稱71地號、72地號土地目前休耕，希望能分配到
    一定比例之水利地，以利將來復耕使用等語。惟經本院函詢
    臺灣省雲林農田水利會結果，系爭71地號、72地號土地目前
    無其他水利地可供利用，而相鄰同段74地號至98地號土地亦
    屬灌溉區域外等語，有上開農田水利會99年11月30日雲水管
    字第0990017390號函在卷可憑。因此，本院酌定分割方法未
    將此列入考量，附此敘明。
  (五)從而，原告本於民法第823 條第1 項前段之規定提起本訴，
    請求裁判分割兩造所共有71地號及72地號土地，於法有據，
    應予准許。本院斟酌當事人之意願、兩造應有部分之比例、
    土地現況、經濟價值及共有人全體之利益等，認依附圖所示
    之方案分割為妥適，爰判決如主文第1 項、第2 項所示。
四、又按，分割共有物之訴，係合兩造所有共有人之必要共同訴
    訟，且分割結果對於各共有人均同屬有利，而被告之應訴及
    抗辯，將使分割結果更為妥適週延，有利於全體共有人，因
    此，訴訟費用全由敗訴當事人負擔顯失公平，爰依民事訴訟
    法第80條之1 規定，酌量由71地號共有人依原應有部分比例
    負擔五分之三、由72地號共有人依原應有部分比例負擔五分
    之二，始為公允，故諭知如主文第3 項所示。
五、末按應有部分有抵押權或質權者，其權利不因共有物之分割
    而受影響。但權利人經共有人告知訴訟而未參加者，其權利
    移存於抵押人或出質人所分得之部分，民法第824 條之1 第
    2 項但書第3 款定有明文。本件被告林志宗、林玲如2 人就
    其等所有72地號土地之所有權應有部分，經渠等之被繼承人
    林仲甫設定擔保最高限額新台幣（下同）120 萬元抵押權予
    台灣土地銀行股份有限公司（下稱土地銀行）、被告林玲如
    另將上開應有部分設定擔保債權80萬元之抵押權予訴外人邱
    建彰，有上開土地登記謄本在卷可憑，經原告及本院於訴訟
    中對上開抵押權人為合法告知訴訟而未參加，有原告提出之
    郵局存證信函影本在卷可按（本院卷第50頁至第51頁），而
    土地銀行之訴訟代理人於言詞辯論期日到場，亦表示對於本
    件分割無意見等語。依前揭規定，上開抵押權應移存於抵押
    人林志宗、林玲如所分得之部分，併此敘明。
六、訴訟費用負擔之依據：民事訴訟法第78條、第80條之1。
中    華    民    國   100    年    2     月    1     日
                  民事第二庭    審判長法  官  黃一馨
                                      法  官  高士傑
                                      法  官  蔡惠琪
以上正本係照原本作成
如對本判決上訴，須於判決送達後廿日內向本院提出上訴狀。如
委任律師提起上訴者，應一併繳納上訴審裁判費。
中    華    民    國   100    年    2     月    1     日
                                      書記官  李清龍
附表一:
┌─────────────────┐
│雲林縣莿桐鄉○○段七一地號土地    │
├───┬──────┬──────┤
│共有人│應有部分    │ 備     註  │
├───┼──────┼──────┤
│林志良│1356/10000  │            │
├───┼──────┼──────┤
│林至彬│1356/10000  │            │
├───┼──────┼──────┤
│林澄惠│1187/10000  │            │
├───┼──────┼──────┤
│林志宗│    ｘ      │            │
├───┼──────┼──────┤
│林玲如│    ｘ      │            │
├───┼──────┼──────┤
│曾宗信│6101/10000  │            │
└───┴──────┴──────┘
附表二:
┌─────────────────┐
│雲林縣莿桐鄉○○段七二地號土地    │
├───┬──────┬──────┤
│共有人│應有部分    │  備    註  │
├───┼──────┼──────┤
│林志良│1356/10000  │            │
├───┼──────┼──────┤
│林至彬│1356/10000  │            │
├───┼──────┼──────┤
│林澄惠│1187/10000  │            │
├───┼──────┼──────┤
│林志宗│594/10000   │            │
├───┼──────┼──────┤
│林玲如│593/10000   │            │
├───┼──────┼──────┤
│曾宗信│4914/10000  │            │
└───┴──────┴──────┘